---
title: "Atividade"
author: "matheus"
format: html
editor: visual
---

## Atividade 31/07/2026:

Carregar pacotes do MICRODATASUS e DPLYR para começar a atividade:

```{r}
library(microdatasus)
library(dplyr)
```

Carregar dados do SINAN de Leishmaniose visceral do MICRODATASUS:

```{r}
#' SINAN Leishmaniose Visceral sample
#'
#' SINAN Leishmaniose Visceral sample with the first 100 rows from the 2023 file.
#'
"sinan_leishmaniose_visceral_sample"
```

Dados de 2019 a 2025 e seleção de variáveis:

```{r}
lv_raw <- fetch_datasus(
   year_start = 2019,
   year_end = 2025,
   information_system = "SINAN-LEISHMANIOSE-VISCERAL",
    vars = c(
      "NU_ANO",
      "SG_UF_NOT",
      "ID_MUNICIP"
    )
) 
```

```{r}
glimpse(lv_raw)
head(lv_raw)
```

Processar o SINAN:

```{r}
lv <- process_sinan_leishmaniose_visceral(lv_raw)
glimpse(lv)
```

Filtrar apenas o RJ:

```{r}
lv_rj <- lv |>
  filter(SG_UF_NOT == "Rio de Janeiro")
```

Casos por ano:

```{r}
casos_ano <- lv_rj |>
  group_by(NU_ANO) |>
  summarise(
    casos = n()
  )
```

Gráfico de linha:

```{r}
library(ggplot2)
ggplot(casos_ano, aes(x = NU_ANO, y = casos, group = 1)) +
  geom_line(color = "steelblue", linewidth = 1) +
  geom_point(color = "steelblue", size = 2) +
  labs(
    title = "Casos de Leishmaniose Visceral no RJ (2019-2025)",
    x = "Ano",
    y = "Número de casos"
  ) 
```

Gráfico de barras:

```{r}
ggplot(casos_ano, aes(x = NU_ANO, y = casos)) +
  geom_col(fill = "lightblue") +
  labs(
    title = "Casos de Leishmaniose Visceral no RJ (2019-2025)",
    x = "Ano",
    y = "Número de casos"
  )
```

**Etapa 2:**

MAPA

Baixando dados:

```{r}
library(geobr)
library(sf)
library(dplyr)
library(ggplot2)
```

Baixando rede dos municípios:

```{r}
municipios_rj <- read_municipality(
  code_muni = 33,
  year = 2020,
  simplified = TRUE,
  cache = FALSE
)

if (is.null(municipios_rj)) {
  arquivo_malha <- tempfile(fileext = ".parquet")
  
  download.file(
    "https://github.com/ipea/geobr_prep_data/releases/download/v2.0.0/municipalities_2020_simplified.parquet",
    arquivo_malha,
    mode = "wb"
  )
  
  municipios_rj <- arrow::open_dataset(arquivo_malha) |>
    filter(abbrev_state == "RJ") |>
    collect()
  
  geometria <- st_as_sfc(
    municipios_rj$geometry,
    EWKB = TRUE,
    crs = 4674
  )
  
  municipios_rj <- municipios_rj |>
    select(-geometry) |>
    st_as_sf(geometry = geometria)
}
```

Tabela casos de municipio e ano:

```{r}
casos_municipio_ano <- lv_rj |>
  group_by(ID_MUNICIP, NU_ANO) |>
  summarise(
    casos = n(),
    .groups = "drop"
  )
```

Juntando dados:

```{r}
mapa_lv <- municipios_rj |>
  mutate(ID_MUNICIP = substr(as.character(code_muni), 1, 6)) |>
  left_join(casos_municipio_ano, by = "ID_MUNICIP") |>
  st_transform(4326)
```

Municípios:

```{r}
mapa_lv <- municipios_rj |>
  mutate(ID_MUNICIP = substr(as.character(code_muni), 1, 6)) |>
  left_join(casos_municipio_ano, by = "ID_MUNICIP")
```

Tabela de casos de 2023, que teve mais casos:

```{r}
casos_2023 <- lv_rj |>
  filter(NU_ANO == 2023) |>
  count(ID_MUNICIP, name = "casos")
mapa_2023 <- municipios_rj |>
  mutate(ID_MUNICIP = substr(as.character(code_muni), 1, 6)) |>
  left_join(casos_2023, by = "ID_MUNICIP") |>
  mutate(
    casos = ifelse(is.na(casos), 0, casos),
    Ocorrência = ifelse(casos > 0, "Com casos", "Sem casos")
  )
```

Mapa de 2023:

```{r}
ggplot(mapa_2023) +
  geom_sf(aes(fill = Ocorrência),
    color = "black",
    linewidth = 0.1
  ) +
  scale_fill_manual(
    values = c(
      "Com casos" = "lightblue",
      "Sem casos" = "grey"
    )
  ) +
  labs(
    title = "Leishmaniose Visceral no RJ - 2023",
    fill = ""
  ) +
  theme_void()
```
